臺灣高等法院高雄分院民事判決　　　　　99年度上字第250號
上　訴　人　　張雙平
兼訴訟代理人　張漢威
被　上訴人　　京城商業銀行股份有限公司
法定代理人　　戴誠志
訴訟代理人　　戴國石律師
上列當事人間請求遷讓房屋事件，上訴人對於中華民國99年10月
21日台灣屏東地方法院99年度訴字第228 號第一審判決提起上訴
，本院於100年7月6日言詞辯論終結，判決如下：
    主  文
上訴駁回。
第二審訴訟費用由上訴人負擔。
    事 實 及 理 由
一、被上訴人起訴主張：坐落屏東縣屏東市○○段58地號土地上
    ，建號6014號建物即門牌號碼屏東縣屏東市○○○路580 號
    房屋及建號5967號建物即門牌號碼屏東縣屏東市○○○路57
    0 號3 樓房屋（下合稱系爭房屋）暨地下二層編號1304、13
    05號停車位（下合稱系爭停車位），本為訴外人尖美建設開
    發股份有限公司（下稱尖美公司）所有，嗣經原法院民事執
    行處96年度執字第967 號執行拍賣，而於97年11月19日第2
    次拍賣時，因無人應買，由訴外人即債權人泰業資產管理股
    份有限公司（下稱泰業公司）承受，並於98年6 月25日信託
    登記為被上訴人所有。然系爭房屋及系爭停車位現由上訴人
    無權占有使用，爰依民法第767 條規定，提起本件訴訟，聲
    明求為判決：(一)上訴人應將系爭房屋及系爭停車位返還被上
    訴人。(二)訴訟費用由上訴人負擔。(三)願供擔保，請准宣告假
    執行。
二、上訴人則以：系爭房屋及系爭停車位係上訴人張雙平與原所
    有權人尖美公司簽立房地預定買賣契約書後，已付清價款並
    辦理交付驗收手續完成，惟因尖美公司旋即宣告倒閉，而未
    及辦理所有權移轉登記。然除所有權須經移轉登記始生效外
    ，標的物既已交付，依最高法院44年台上字第266 號、33年
    上字第604 號判例意旨所示，買受人之上訴人張雙平即取得
    使用收益權。至於被上訴人之信託人泰業公司係因法院拍賣
    而承受系爭房屋及系爭停車位，再於98年6 月25日信託登記
    予被上訴人而成為所有權人，但被上訴人就系爭房屋及系爭
    停車位仍未受交付，自無法取得行使收益權之要件。此因收
    益權之歸屬應以標的物已否交付為斷。被上訴人主張其非出
    賣系爭房屋及系爭停車位者，依債之相對性，上訴人不得對
    其主張有使用收益權利云云，實無理由等語，資為抗辯，並
    答辯聲明：(一)被上訴人之訴駁回。(二)訴訟費用由被上訴人負
    擔。
三、本件原審對於被上訴人之請求，判決：(一)上訴人應將系爭房
    屋及系爭停車位返還被上訴人。(二)訴訟費用由上訴人負擔。
    (三)前開第1 項判決於被上訴人以新台幣（下同）110 萬元供
    擔保後，得假執行。上訴人聲明不服，上訴聲明求為判決：
    (一)原判決廢棄。(二)被上訴人在第一審之訴及假執行之聲請均
    駁回。(三)第一、二審訴訟費用由被上訴人負擔。被上訴人則
    答辯聲明：(一)上訴駁回。(二)第二審訴訟費用由上訴人負擔。
四、兩造不爭執之事項如下，並有民事聲明承受狀、建物登記謄
    本、勘驗筆錄、原法院96年度執字第967 號第2 次拍賣公告
    、系爭房屋98年房屋稅繳款書、「尖美東山河」房地預定買
    賣契約書、東山河車位使用權利證明書、東山河住戶交屋手
    冊附卷可稽，堪予採信：
  (一)上訴人張雙平於87年4 月8 日與尖美公司簽訂房地預定買賣
    契約書，向尖美公司買受坐落屏東縣屏東市○○段58號土地
    上編號Q2棟1 樓（即建號6014號建物，即門牌號碼屏東市○
    ○○路580 號及地下二層編號1304、1305號停車位。並經尖
    美公司交付使用。
  (二)系爭房屋及系爭停車位原為尖美公司所有，嗣經原法院民事
    執行處96年度執字第967 號執行拍賣，而於97年11月19日第
    2 次拍賣時，因無人應買，由債權人泰業公司承受，於98年
    3 月18日發給權利移轉證書，由泰業公司取得系爭房屋及系
    爭停車位所有權。
  (三)泰業公司於98年6 月25日將系爭房屋及系爭停車位均信託登
    記予被上訴人所有。
  (四)系爭房屋及系爭停車位現由上訴人使用。
五、兩造爭執之事項為：被上訴人依民法第767 條第1 項前段規
    定，請求上訴人返還系爭房屋及系爭停車位，有無理由？經
    查：
  (一)按「所有人於法令限制之範圍內，得自由使用、收益、處分
    其所有物，並排除他人之干涉。所有人對於無權占有或侵奪
    其所有物者，得請求返還之。民法第765 條、第767 條分別
    定有明文。又民法第373 條係規範買賣雙方對於買賣標的物
    之危險及利益之移轉之時點，乃屬債之關係之規定。本件被
    上訴人並非向上訴人買受系爭房屋，上訴人並非執行債務人
    ，兩造間並無買賣關係之存在，自無民法第373 條規定之適
    用。被上訴人既因執行法院拍賣系爭不動產，無人應買而承
    受取得其所有權，自得基於其所有權行使權利，並不因拍賣
    公告記載拍定後不點交而有異」（最高法院83年台上字第69
    5 號判決要旨參照）。又「民法第373 條之所以規定，除契
    約另有訂定外，買賣標的物之利益及危險，自交付時起均由
    買受人負擔，係為杜絕買賣當事人間所生危險負擔之爭論而
    立法，並非為買受人與第三人間之糾紛而為。被上訴人既依
    強制執行法第98條，於領得權利移轉證書之日起取得拍定不
    動產之所有權，自不因尚未受領點交而否認其對於系爭房地
    之所有權，其自得依該所有權之法律關係，對於侵害其所有
    權之第三人（即上訴人）請求賠償」（最高法院87年台上字
    第1987號判決要旨參照）。
  (二)上訴人張雙平於87年4 月8 日與尖美公司簽訂房地預定買賣
    契約書，向尖美公司買受坐落屏東縣屏東市○○段58號土地
    上編號Q2棟1 樓（即系爭房屋中之建號6014號建物即門牌號
    碼屏東市○○○路580 號房屋）及系爭停車位並經尖美公司
    交付使用等情，已為兩造所不爭執，有房地預定買賣契約書
    1 份及東山河車位使用權利證明書2 份、東山河住戶交屋手
    冊1 份在卷可稽（見原審卷第36頁至第54頁），固堪採信。
    惟上訴人迄未能提出曾向尖美公司買受建號5967號建物即門
    牌號碼屏東縣屏東市○○○路570 號3 樓房屋及經尖美公司
    交付使用之證明，是上訴人抗辯其亦有向尖美公司買受並經
    交付使用建號5967號房屋云云，即屬無據，不足採信。而本
    件上訴人並非向被上訴人買受系爭房屋及系爭停車位，兩造
    間並無買賣關係存在，至為明顯。揆諸前揭說明，兩造間應
    無民法第373 條規定之適用。被上訴人既因泰業公司於執行
    法院拍賣系爭房屋及系爭停車位，無人應買而承受取得所有
    權後，將之信託登記予被上訴人而為所有權人，自得依該所
    有權之法律關係，行使權利。至於上訴人雖抗辯伊向尖美公
    司買受系爭房屋及系爭停車位，固因尖美公司倒閉而未及辦
    理所有權移轉登記，然已經尖美公司交付伊使用收益。而被
    上訴人雖對之有所有權，但被上訴人就系爭房屋及系爭停車
    位仍未受交付，自無法對之使用收益云云。惟上訴人張雙平
    僅向尖美公司買受並經其交付使用系爭房屋中之建號6014號
    房屋及系爭停車位，固如前述；然上訴人張雙平與尖美公司
    就建號6014號房屋及系爭停車位所成立之買賣契約，上訴人
    不得以之對抗該買賣契約以外之第三人即被上訴人（最高法
    院96年台上字第1809號判決要旨參照）。是上訴人自始雖係
    因尖美公司交付而使用建號6014號房屋及系爭停車位而屬善
    意占有人，然上訴人自知悉系爭房屋及系爭停車位由被上訴
    人取得所有權時，即變更為惡意占有人，自不得依民法第95
    2 條規定，主張伊為有權占有，況上訴人就另建號5967號房
    屋既未向尖美公司買受，亦未經該公司交付使用，上訴人對
    之占有使用，尤屬無權占有。從而被上訴人依民法第767 條
    第1 項前段之規定，請求上訴人返還系爭房屋及系爭停車位
    ，即屬有理由，應予准許。
六、綜上所述，原審因認被上訴人依民法第767 條第1 項前段之
    規定，請求上訴人返還系爭房屋及系爭停車位為有理由，爰
    為被上訴人勝訴之判決，並依被上訴人之聲請，酌定相當擔
    保金額，併予宣告假執行，經核尚無不合，上訴意旨指摘原
    判決不當，求予廢棄改判，為無理由，應予駁回。
七、據上論結，本件上訴為無理由，依民事訴訟法第449 條第1
    項、第78條、第85條第1項前段，判決如主文。
中    華    民    國  100     年    7     月    19    日
                              民事第三庭
                                  審判長法官 張國彬
                                  法      官 甯  馨
                                  法      官 吳登輝
以上正本證明與原本無異。
如對本判決上訴，須於判決送達後20日內向本院提出上訴狀，其
未表明上訴理由者，應於上訴後20日內向本院提出上訴理由書（
均須按他造當事人之人數附繕本）。上訴時應提出委任律師或具
有律師資格之人之委任狀，並依附註條文規定辦理。如委任律師
提起上訴者，應一併繳納上訴審裁判費。
中    華    民    國    100   年    7     月    20    日
                                  書  記  官 廖素珍
附註：
民事訴訟法第466條之1 ：
對於第二審判決上訴，上訴人應委任律師為訴訟代理人，但上訴
人或其法定代理人具有律師資格者，不在此限。
上訴人之配偶、三親等內之血親、二親等內之姻親，或上訴人為
法人、中央或地方機關時，其所屬專任人員具有律師資格並經法
院認為適當者，亦得為第三審訴訟代理人。
第1 項但書及第2 項情形，應於提起上訴或委任時釋明之。